【裁判字號】    96,簡上,551
【裁判日期】    971030
【裁判案由】    給付委任報酬
【裁判全文】
臺灣臺北地方法院民事判決             96年度簡上字第551號
上  訴  人  保利錸光電股份有限公司
法定代理人  甲○○
訴訟代理人  柯清貴律師
複  代理人  賴俊榮律師
被  上訴人  戊○○
訴訟代理人  丁○○
上列當事人間請求給付委任報酬事件，上訴人對於中華民國96年
10月3 日本院臺北簡易庭96年度北簡字第19620 號第一審判決提
起上訴，本院於97年10月9 日言詞辯論終結，判決如下：
    主      文
上訴駁回。
第二審訴訟費用由上訴人負擔。
    事實及理由
一、被上訴人起訴主張：
(一)、上訴人公司監察人紀清田、己○○於民國94年3 月24日以公
    司監察人名義，與訴外人文華法律事務所即游文華律師簽訂
    委任契約，為依公司法第218 條行使業務檢查權，游文華律
    師遂分別於94年3 月25、28、30日及4 月12日前往上訴人公
    司調取資料及詢談，經閱讀評估及研商討論資料後，於94年
    6 月24日提出調查報告以及主要交易契約法律意見，游文華
    律師依約自得向上訴人請求給付委任報酬。又游文華律師於
    94年3 月25日至上訴人公司遞交接受委任通知函時，該函中
    說明欄第1 、2 、3 項分別表明係受上訴人公司監察人代表
    公司而為委任，依公司法規定委任酬勞應由上訴人支付意旨
    ，上訴人原公司負責人乙○○於其向臺北律師公會申訴游文
    華律師於委任期間散播不實調查報告，洩漏公司業務機密，
    依其於95年4 月6 日調查時陳述內容，可知上訴人事先知情
    且同意支付委任酬勞，上訴人自有給付委任酬勞義務，現游
    文華律師已將該委任報酬債權讓與伊，故以起訴狀送達作為
    債權讓與通知，請求上訴人給付前開委任報酬。為此，被上
    訴人求為命上訴人應給付伊新臺幣（下同）340,000 元及自
    起訴狀繕本送達翌日起至清償日止，按週年利率5 ％計算之
    利息。
(二)、依系爭委任契約第9 條酬金約定，係報酬核計方式而非給付
    方式，委任報酬係合併上開核計各項一起收取而非分項分筆
    收取，故於前揭94年3 月25、28、30日及同年4 月12日經上
    訴人公司人員簽名確認者，為當日律師之工作時數，並非在
    確認委任酬勞各事項之請求期日，是委任報酬自應以事務處
    理完畢之94年6 月24日提出正式調查報告之翌日為可請求之
    始日，上訴人辯稱上開事項除94年4 月12日執行職務部分外
    ，均已消滅時效云云，顯屬無稽。又系爭委任契約第10條特
    別事項固約定：「上開各項事務除另同意外，須於委任日後
    一個半月內完成」等語，然紀清田、己○○均以同意書延長
    委任期間至作業完成，且經渠等分別於鈞院96年7 月25日及
    96年8 月22日庭期時證述明確在卷。
(三)、游文華律師為完成監察人委任業務檢查報告，需仔細研讀向
    上訴人所調取之各種資料，尚需與公司人員協商討論，如上
    訴人公司負責人乙○○、常務董事黃順麟、董事林鎮國、巨
    堯天、葉一青、董事長室特別助理劉家宏、財務部副總經理
    劉柏宏、法務室經理丙○○、研發部課長黃溫琦、工務部工
    程副理廖茲祥、工程部主任莫興華等人，又因公司資料種類
    繁多，數量頗鉅，故擇定重要文件於94年6 月24日製作完成
    之調查報告中作為附件，並於上開調查報告之第7 至9 頁提
    出公司主要契約之法律意見，且上訴人公司於94年6 月29日
    董事會審查乃至其後時日，上訴人相關人員對其契約對象與
    意見內容俱未有所爭議，顯見係符合上訴人所需無誤。
二、上訴人則以：
(一)、依系爭委任契約內容，己○○及紀清田並無以監察人身份代
    表與游文華律師簽訂契約，此觀委任契約內容：「茲為代理
    保利錸光電（股）公司監察人行使檢查業務權……」及委任
    書內容：「委任人（即己○○及紀清田）二人同為保利錸光
    電股份有限公司監察人，茲委任游文華律師……」等語即可
    自明，故伊與游文華律師間顯無委任契約，依伊前監察人紀
    清田及己○○與游文華律師所簽訂之系爭委任契約，自難認
    伊與游文華律師間有委任契約關係，則被上訴人向伊請款，
    並無依據。
(二)、依系爭委任契約第9 條有關酬金之約定，包括「赴保利錸公
    司執行調取並影印資料詢談職務」、「資料閱讀研估」、「
    資料協商討論」及「調查報告製作及提出」等四大部分，且
    前開四大部分計費標準各自獨立，就「赴保利錸公司執行調
    取並影印資料詢談職務」部分，游文華律師既分別於94年3
    月25、28、30日及同年4 月12日赴上訴人公司執行職務，當
    日即向上訴人提出調閱公司文件、資料明細及執行職務時間
    之報告，並分別經上訴人公司董事長乙○○及經理丙○○簽
    名確認在案，則游文華律師自前開執行職務之日起，即得向
    上訴人公司請求給付報酬，依民法第127 條第5 款規定，游
    文華律師前揭委任報酬請求權分別自96年3 月25、28、30日
    及同年4 月12日起，即已罹於時效而消滅，而伊係於96年4
    月11日始收受被上訴人起訴狀繕本，依民法第297 條第1 項
    前段之規定，游文華律師將委任報酬請求權讓與被上訴人，
    其債權讓與亦應自伊收受起訴狀繕本之日即96年4 月11日起
    始發生效力，則被上訴人起訴請求者，除94年4 月12日之部
    分外，其餘均已罹於時效而消滅。另游文華律師本應於委任
    日即94年3 月24日後之1 個半月內即94年5 月9 日前完成委
    任事務，被上訴人雖辯稱業經委任人同意延期，惟己○○於
    94年6 月29日列席第3 屆第32次董事會提出調查報告，以及
    於96年8 月22日及97年4 月23日到庭作證時，均證稱未同意
    游文華律師在同意書上蓋用印鑑，則同意書在未經己○○之
    同意及授權下，被上訴人以同意書為據，自非有理。
(三)、就游文華律師所完成之檢查報告內容而言，在資料閱讀研估
    之部分，未見游文華律師已執行此部分之職務，在資料協商
    討論之部分，游文華律師確從未就其調得之資料與上訴人公
    司人員進行協商討論，就調查報告製作及提出之部分，游文
    華律師雖於94年6 月24日提出前開報告，惟系爭委任契約於
    94年5 月9 日已終止，游文華律師不得向上訴人請求給付調
    查報告製作之報酬，縱認系爭委任契約於94年6 月24日尚未
    終止，惟委任事務包括製作調查報告及提出調查報告，游文
    華律師除完成調查報告之製作外，更應就該調查報告之內容
    提出報告，但游文華律師僅依約完成調查報告之製作，卻未
    曾向上訴人或公司任何人員提出報告及說明，游文華律師既
    僅完成調查報告2 分之1 內容，自僅能請領一半即40,000元
    之委任報酬，再就公司主要契約法律意見之部分而言，上訴
    人交付與游文華律師之公司主要契約多達60餘份，則游文華
    律師自應就此主要契約表示法律意見，並製成法律意見報告
    ，惟觀諸游文華律師製作調查報告第7 至9 頁內容，均非如
    己○○於鈞院所證稱之公司主要契約的法律意見，僅有提及
    上訴人公司編號「B93008」之偏光膜製造設備含附屬設備之
    採購合約屬於在內而已，被上訴人請求伊給付前開費用，並
    無理由等語為辯。
三、原審為上訴人敗訴之判決，上訴人提起上訴，聲明：(一)原判
    決廢棄。(二)被上訴人在第一審之訴駁回。被上訴人則聲明：
    上訴駁回。
四、兩造不爭執之事實：
(一)、上訴人公司前監察人紀清田、己○○於94年3 月24日委任游
    文華律師處理公司監察人行使檢查公司業務，有委任契約、
    委任書、監察人委任業務檢查報告等件影本在卷可稽（參見
    原審卷第10至11頁、第23至27頁）。
(二)、游文華律師於96年3 月20日將其對上訴人之委任報酬債權讓
    與被上訴人，有請款單、讓與書等件影本在卷可稽（參見原
    審卷第28至29頁）。
五、本件兩造之爭點：
(一)、系爭委任契約之當事人為何？
(二)、被上訴人之委任報酬請求權是否已罹於時效而消滅？
(三)、受任人游文華律師是否已完成委任事務內容而得收取報酬？
六、茲分述如下：
(一)、按公司之經理人或清算人，股份有限公司之發起人、監察人
    、檢查人、重整人或重整監督人，在執行職務範圍內，亦為
    公司負責人。監察人應監督公司業務之執行，並得隨時調查
    公司業務及財務狀況，查核簿冊文件，並得請求董事會或經
    理人提出報告。監察人辦理前項事務，得代表公司委託律師
    、會計師審核之。公司法第8 條第2 項、第218 條第1 、2
    項分別定有明文。故股份有限公司監察人依上開規定委託律
    師或會計師辦理公司業務、財務狀況及各種表冊之查核調查
    事務時，其在此範圍內所為之委任行為，即應視為公司所委
    任，該委任關係直接存在於公司與律師或會計師間，無須得
    董事會之同意。律師、會計師之報酬，即應由其直接向公司
    請求。上訴人公司前監察人紀清田、己○○為行使公司法規
    定檢查公司業務、財務狀況，查核簿冊文件事務，共同於94
    年3 月24日與游文華律師簽訂委任契約，有兩造所不爭之委
    任契約附卷可稽，堪信為真，依前揭委任契約之委任人姓名
    或名稱欄內之記載，紀清田、己○○於簽訂契約時，既已表
    明渠等身份為上訴人公司監察人，並依公司法第218 第1 、
    2 項規定行使監察權，為執行檢查上訴人公司業務帳目及財
    產情形之職務，而簽訂系爭委任契約，則該簽訂委任契約行
    為堪認為執行監察業務所為之必要行為，於執行該監察業務
    權限範圍內，依法自屬為上訴人公司負責人身分，渠等所簽
    訂委任契約即直接對上訴人公司發生效力，故系爭委任契約
    當事人即為游文華律師與上訴人公司。上訴人抗辯委任契約
    存在於紀清田、己○○與游文華律師間云云，尚不足採。
(二)、上訴人雖辯稱：原游文華律師於94年4 月12日以前執行職務
    部分之報酬請求權已罹於二年之消滅時效云云，惟按消滅時
    效應自請求權可以行使時起算，依民法第548 條規定：「受
    任人應受報酬者，除契約另有訂定外，非於委任關係終止及
    為明確報告顛末後，不得請求給付。委任關係，因非可歸責
    於受任人之事由，於事務處理未完畢前已終止者，受任人得
    就其已處理之部份，請求報酬。」查游文華律師於94年3 月
    25、28、30日及4 月12日依約定前往上訴人公司調取資料、
    詢談，有被上訴人提出執行職務作業時間確認書4 紙為證，
    堪信為真，系爭委任契約並未特別約定給付報酬方式，而委
    任契約第9 條酬金所載之內容，係報酬核計方式而非給付方
    式，且委任內容既為行使監察人檢查公司業務，則游文華律
    師前往上訴人公司調取資料及詢談，僅能視為處理委任事物
    之一部分，而委任報酬自應以委任事務處理完畢之94年6 月
    24日提出正式調查報告之翌日為可請求之始日，而非如上訴
    人所辯於在該期日之前即可請求委任報酬。又據系爭委任契
    約第10條特約事項約定：「上開各項事務除另同意外，須於
    委任日後一個半月內作成。」上開委任契約簽訂之日期為94
    年3 月24日，是委託期限原則上應至94年5 月10日即截止，
    被上訴人主張系爭委任契約之雙方合意延長約至94年6 月24
    日後，上訴人對此則為否認，應由被上訴人就此負舉證責任
    。據證人紀清田於96年7 月25日於原審到庭證述：「……我
    當時跟律師說，公司亂帳一堆，需要很多時間，如果需要延
    期我會同意，如果要做就要做到底，希望在我任期內把他弄
    清楚，這樣對股東才有交代，雙方溝通中原本說一個月辦完
    成，我當場就說不可能，如果延期要事先跟我講，我預料中
    會延期，……我有同意延期，延期至任內是我的希望，當然
    希望在一個半月完成最好，是游律師主動與我說要延，這是
    我預料之內。……」等語（參見原審卷第137 頁），以及證
    人己○○於96年8 月22日於原審到庭證述：「……（提示原
    證六同意書），這份同意書是我同意他們用印，印章是他們
    事先代刻的，我們同意律師延期完成委任事務，（提示被證
    一董事會議紀錄），最早的委任契約我有同意，這個同意書
    不是我親自蓋的，我希望報告在董事會之前就要交出來，所
    以我才會在董事會講那一段話，我的意思是同意延期，但我
    不同意在同意書上蓋那個章，同意書上的蓋章，事前未與我
    招呼，……」等語，故依前揭紀清田、己○○證言內容可知
    ，姑不論游文華律師所提出由紀清田、己○○出具，內容為
    職務期間依作業需要順延至作業完成之同意書，其上所使用
    之紀清田、己○○印文是否經渠等同意後為之，惟渠等事後
    確有同意游文華律師延長委任期間至完成委任事務之日止。
    故上訴人辯稱委任期間自94年3 月24日起至同年5 月9 日止
    云云，即不足取。
(三)、又律師為他人處理事務，收取報酬得估量委辦事項所需之專
    業知識與技能、委辦事項所需人員之專業訓練與經驗、委辦
    事項所需投入之人力與時間，依游文華律師所提出個人筆記
    整理內容影本數紙及上訴人公司相關人員名片12紙等件資料
    內容，系爭調查報告之完成確屬經游文華律師需與上訴人公
    司相關人員及業務往來溝通後始完成，且衡諸常情，受任人
    所調取上訴人公司業務、帳冊相關資料內容龐雜，若事後未
    予詳細閱讀吸收整理，佐以相關當事人間討論詢問，並輔以
    個人專業研究、研判，實無法完成調查報告內容，再調查報
    告內容已就上訴人採購偏光膜製造設備，事前評估暨交易過
    程均甚疏略，上訴人於92、93年連續虧損，責任釐清、業務
    調整及有關顧問費、交際費、旅費支出有違交易常情等諸多
    事項予以明白指正，並對上訴人主要採購合約就法律上觀點
    指出缺失，提供法律上改善建議，此有該調查報告一份在卷
    可參，且經監察人閱覽聽取說明後，亦認該調查報告內容符
    合渠等締約時之期待，此有己○○於本院97年4 月23日到庭
    表示，對游文華律師所完成之委任事物內容表示滿意等語（
    參見本院卷第65頁反面），堪認受任人已完成委任事務內容
    。至於上訴人辯稱：游文華律師未向上訴人公司提出報告云
    云，惟依系爭委任契約內容，游文華律師受委任事物之範圍
    僅在檢查後調查報告製作及提出，並未包括對上訴人為口頭
    報告，故受任人將調查報告提出監察人並當場說明報告內容
    ，已符合委任契約約定，而出席上訴人公司說明調查報告內
    容，並非委任契約課予受任人義務事項。又上訴人辯稱：公
    司主要契約應包括：原審卷第17頁編號第1 、2 、6 、13、
    17、18、24、25及第21頁編號17、18、19、20、22、24、30
    、34項契約，與原證5 號第1 、2 頁所載之(一)買賣契約書：
    B93008、B93008-1、B93008-2、B93008-3、B94001、(二)實驗
    機修改合約、(三)會議紀錄：2004.05.14之中日文各一份等多
    達60餘份，游文華律師未就此表示法律意見，難謂已完成委
    任事項云云。然參酌臺北市律師公會章程第七章酬金之第29
    條規定，其會員受當事人之委託，辦理訴訟案件及其他法律
    事件，收受酬金得參考下列方式及標準，如為分收酬金，則
    出具專供委託參考之意見書及其他文件，每件新臺幣捌萬元
    以下，如為按時計算酬金，則按工作時數計算酬金者，每小
    時收費宜新臺幣捌仟元以下，但案情複雜或特殊者，得酌增
    至新臺幣壹萬貳仟元，依系爭委任契約記載，關於公司主要
    契約法律意見部分之酬金為6 萬元，而本件全部委任報酬為
    34萬元，上訴人公司稱游文華律師需提供前述60餘份契約之
    法律意見，方可認完成委任事項，不論以上述按件計酬8 萬
    元或按時記酬每小時收費8,000 元等情觀之，均與游文華律
    師為上訴人處理事務，所需投入之人力與時間顯不相當，亦
    不符合常情，況依證人己○○於前揭期日到院證稱：「當時
    並沒有指明對那些契約要提供法律意見，是要游律師通盤了
    解董事長在執行職權時，在日本購買機器的合約之進度、情
    形。」等語觀之（見本院卷第65頁），委任事務之範圍並未
    包括對上訴人所稱前述公司60餘份主要契約提出法律意見，
    上訴人此部分抗辯，核不足採。
七、綜上所述，被上訴人主張游文華律師與上訴人公司訂立系爭
    委任契約，其依約處理委任事務，故被上訴人得向上訴人公
    司請求前揭報酬及法定遲延利息，應為可採。從而，被上訴
    人依游文華律師與上訴人公司間之委任契約及債權讓與之法
    律關係，請求上訴人公司給付340,000 元及法定遲延利息，
    即為有理由，應予准許。原審命上訴人公司給付，並為假執
    行之宣告，則核無違誤，上訴意旨指摘原判決不當，求予廢
    棄，則為無理由，應駁回其上訴。
八、本件事證已臻明確，兩造其餘主張、陳述及所提證據，經審
    酌與本院前揭判斷不生影響，毋庸再予審酌，併此敘明。
九、據上論結，本件上訴為無理由，依民事訴訟法第436 條之1
    第3項、第449條第1項、第78條，判決如主文。
中    華    民    國    97    年    10    月    30    日
        民事第四庭    審判長法  官  周祖民
                            法  官  匡  偉
                            法  官  鄧德倩
以上正本係照原本作成。
本判決不得上訴。
中    華    民    國    97    年    10    月    30    日
                            書記官   林孔華


司法院資訊處製作；財團法人民間司法改革基金會備份。
